臺灣高等法院臺中分院刑事判決
110年度原上訴字第15號

上  訴  人  
即  被  告  周建祥



選任辯護人  何俊龍律師（法扶律師）
上列上訴人即被告因妨害秩序案件，不服臺灣臺中地方法院109
年度原訴字第55號中華民國109年12月28日第一審判決（起訴案
號：臺灣臺中地方檢察署109年度偵字第6578號），提起上訴，
本院判決如下：
    主  文
上訴駁回。
    事  實
一、緣蕭永明（由原審臺灣臺中地方法院另行審結）前就向丙○○
    借貸一事，透過電話與丙○○商談債務處理事宜，嗣一言不合
    發生爭執，而相約於民國109年1月18日凌晨0時許，在臺中
    市北屯區中平路與經貿二路交岔路口處（下稱談判地點）談
    判。詎蕭永明竟基於意圖供行使之用而攜帶兇器在公共場所
    或公眾得出入之場所聚集三人以上施強暴脅迫之犯意，於同
    年1月17日（同年月18日凌晨0時前）某時，先透過手機通訊
    軟體微信撥打電話予甲○○聯繫，稱其在上址跟人吵架，要甲
    ○○去助陣等語，並在通訊軟體微信之「台中少年版」群組留
    言請求支援後，即駕駛車牌號碼000-0000號自用小客車，攜
    帶客觀上足供兇器使用之鋁質球棒，前往談判地點。甲○○、
    葉臣祐及潘保宏獲悉上開訊息後，即與蕭永明共同意圖供行
    使之用而攜帶兇器，在公共場所聚集三人以上施強暴脅迫之
    犯意聯絡，由甲○○駕駛車牌號碼0000-00號自用小客車，搭
    載蕭永明之不詳姓名年籍之友人，另葉臣祐駕駛車牌號碼00
    00-00號自用小客車，搭載潘保宏，攜帶客觀上足供兇器使
    用之木質球棒前往談判地點集合。嗣蕭永明、甲○○、葉臣祐
    及潘保宏及其他真實姓名、年籍不詳之人於同年1月18日凌
    晨0時許，在上開談判地點之公共場所聚集三人以上之多人
    ，見丙○○駕駛車牌號碼000-0000號自用小客車到場後，蕭永
    明、甲○○及其他真實姓名、年籍不詳之人旋分持球棒趨前敲
    打丙○○之上開000-0000號自用小客車（毀損部分，業據丙○○
    於偵查中撤回告訴），丙○○見狀，隨即駕駛該自用小客車往
    中清路方向逃離，而蕭永明、甲○○、葉臣祐及潘保宏等人復
    分乘其等原所駕駛、搭乘之前開自用小客車，沿路驅車追逐
    丙○○，潘保宏並持葉臣祐放置於車上之球棒對之揮舞，且以
    所駕駛之車輛迫近丙○○之自用小客車欲加攔阻等下手施強暴
    脅迫之行為，因而於沿途道路上致生公眾交通往來之危險。
    嗣丙○○駕駛上開000-0000號自用小客車，至臺中市政府警察
    局第五分局水湳派出所報案求助，蕭永明、甲○○、葉臣祐及
    潘保宏及其他不詳對人方駕車離開。嗣經警調閱監視器錄影
    畫面，循線查獲蕭永明、甲○○、葉臣祐及潘保宏，並分別自
    蕭永明、葉臣祐等人處扣得鋁質及木質球棒各1支等物，始
    悉上情（葉臣祐、潘保宏均已經原審判決確定）。
二、案經丙○○訴由臺中市政府警察局第五分局移送臺灣臺中地
    方檢察署檢察官偵查起訴。
    理  由
一、證據能力之說明：
  ㈠刑事訴訟法第159條之5規定：「被告以外之人於審判外之陳
    述，雖不符前4條（即第159條之1至第159條之4）之規定，
    而經當事人於審判程序同意作為證據，法院審酌該言詞陳述
    或書面陳述作成時之情況，認為適當者，亦得為證據。當事
    人、代理人或辯護人於法院調查證據時，知有第159條第1項
    不得為證據之情形，而未於言詞辯論終結前聲明異議者，視
    為有前項之同意」。立法意旨在於傳聞證據未經當事人之反
    對詰問予以核實，原則上先予排除。惟若當事人已放棄反對
    詰問權，於審判程序中表明同意該等傳聞證據可作為證據，
    或於言詞辯論終結前未聲明異議，基於尊重當事人對傳聞證
    據之處分權，及證據資料愈豐富，愈有助於真實發見之理念
    ，且強化言詞辯論主義，使訴訟程序得以順暢進行，上開傳
    聞證據亦均具有證據能力。本案以下所引用被告甲○○以外之
    人於審判外所為言詞或書面陳述之供述證據，迄本院言詞辯
    論終結前，檢察官、被告甲○○及其辯護人就該等證據之證據
    能力均未聲明異議，本院審酌該等證據作成時之情況，並無
    違法取證或其他瑕疵，認為適於作為本案認定事實之依據，
    依上開規定及說明，該等供述證據應具有證據能力。
  ㈡刑事訴訟法第159條至第159條之5有關傳聞法則之規定，乃對
    於被告以外之人於審判外之言詞或書面陳述之供述證據所為
    規範，至非供述證據之物證，或以科學、機械之方式，對於
    當時狀況所為忠實且正確之記錄，性質上並非供述證據，均
    應無傳聞法則規定之適用，如該非供述證據非出於違法取得
    ，並已依法踐行調查程序，即不能謂其無證據能力。本案以
    下所引用之非供述證據，並無證據證明有出於違法取得之情
    形，復經本院依法踐行調查程序，自具有證據能力。　　
二、上開事實，業據被告甲○○於警詢、偵查、原審準備程序及審
    理中坦承不諱（見偵卷第55至61、193至197頁、原審卷第98
    至99、116至118頁）；核與原審同案被告蔡臣祐、潘保宏、
    蕭永明所供大致相符（見偵卷第45至51、71至77、85至91、
    193至197頁、原審卷66至67頁）；並經證人即被害人丙○○於
    警詢及偵查中證述明確在卷（見偵卷第99至104、193至197
    頁）；復有臺中市政府警察局第五分局水湳派出所109年1月
    31日警員職務報告書、指認犯罪嫌疑人紀錄表、真實姓名年
    籍對照表、臺中市政府警察局第五分局109年1月22日扣押筆
    錄及扣押物品目錄表、臺中市政府警察局第五分局109年1月
    18日扣押筆錄及扣押物品目錄表、臺中市政府警察局第五分
    局刑事案件照片16張、原審同案被告蕭永明於通訊軟體微信
    群組「台中少年版」之對話記錄翻拍照片、車輛詳細資料報
    表、臺中市政府警察局第五分局扣押物品清單、贓證物品照
    片等（偵卷第41至42、63至65、79至81、93至95、105至107
    、109、113至117、121至125、129至147、149至155、205、
    207頁）在卷可稽，足認要被告甲○○上開任意性之自白，核
    與事實相符，應堪採信。從而，本案前揭事證明確，被告甲
    ○○上開犯行，堪以認定，應依法論科。
三、論罪科刑：
  ㈠按刑法第150條業於109年1月15日修正公布，並自同年月17日
    生效施行，其立法理由為：「修正原『公然聚眾』要件，理
    由同修正條文第149條說明一至三。倘3人以上，在公共場所
    或公眾得出入之場所聚集，進而實行強暴脅迫（例如：鬥毆
    、毀損或恐嚇等行為）者，不論是對於特定人或不特定人為
    之，已造成公眾或他人之危害、恐懼不安，應即該當犯罪成
    立之構成要件，以符保護社會治安之刑法功能。另提高罰金
    刑，以符合罰金刑級距之配置，並酌作文字及標點符號修正
    ，將原條文列為第一項。實務見解有認本條之妨害秩序罪
    ，須有妨害秩序之故意，始與該條之罪質相符，如公然聚眾
    施強暴脅迫，其目的係在另犯他罪，並非意圖妨害秩序，除
    應成立其他相當罪名外，不能論以妨害秩序罪（最高法院31
    年上字第1513號、28年上字第3428號判例參照）。然本罪重
    在安寧秩序之維持，若其聚眾施強暴脅迫之目的在犯他罪，
    固得依他罪處罰，若行為人就本罪之構成要件行為有所認識
    而仍為本罪構成要件之行為，自仍應構成本罪，予以處罰。
    參考我國實務常見之群聚鬥毆危險行為態樣，慮及行為人
    意圖供行使之用而攜帶兇器或者易燃性、腐蝕性液體，抑或
    於車輛往來之道路上追逐，對往來公眾所造成之生命身體健
    康等危險大增，破壞公共秩序之危險程度升高，而有加重處
    罰之必要，爰增訂第二項。至新增第二項第二款之加重處罰
    ，須以行為人於公共場所或公眾得出入之場所聚集三人以上
    ，而施強暴脅迫為前提，進而致生公眾或交通往來之危險始
    足該當，亦即致生公眾或交通往來之危險屬本款之結果；此
    與本法第185條『損壞或壅塞陸路、水路、橋樑或其他公眾往
    來之設備或以他法致生往來之危險』之規定，係行為人以損
    壞、壅塞、或以他法致生往來危險等行為，在構成要件上，
    有所不同，附此敘明」。而該條立法理由所援引之修正刑法
    第149條說明一至三之立法理由則為「隨著科技進步，透過
    社群通訊軟體（如LINE、微信、網路直播等）進行串連集結
    ，時間快速、人數眾多且流動性高，不易先期預防，致使此
    等以多數人犯妨害秩序案件規模擴大，亦容易傷及無辜。惟
    原條文中之『公然聚眾』，司法實務認為必須於『公然』之狀態
    下聚集多數人，始足當之；亦有實務見解認為，『聚眾』係指
    參與之多數人有隨時可以增加之狀況，若參與之人均係事前
    約定，人數既已確定，便無隨時可以增加之狀況，自與聚眾
    之情形不合（最高法院28年上字第621號判例、92年度台上
    字第5192號判決參照）。此等見解範圍均過於限縮，也無法
    因應當前社會之需求。爰將本條前段修正為在公共場所或公
    眾得出入之場所」有「聚集」之行為為構成要件，亦即行為
    不論其在何處、以何種聯絡方式（包括上述社群通訊軟體）
    聚集，其係在遠端或當場為之，均為本條之聚集行為，且包
    括自動與被動聚集之情形，亦不論是否係事前約定或臨時起
    意者均屬之。因上開行為對於社會治安與秩序，均易造成危
    害，爰修正其構成要件，以符實需。為免聚集多少人始屬『
    聚眾』在適用上有所疑義，爰參酌組織犯罪防制條例第2條第
    1項及其於106年4月19日修正之立法理由，認三人以上在公
    共場所或公眾得出入之場所實施強暴脅迫，就人民安寧之影
    響及對公共秩序已有顯著危害，是將聚集之人數明定為三人
    以上，不受限於須隨時可以增加之情形，以臻明確。按集
    會遊行係人民之基本權利，受憲法與集會遊行法之保障，應
    與本條係處罰行為人具有為強暴脅迫之意圖而危害治安者有
    所區隔。因此，一般集會遊行之『聚眾』人群行為，本不具有
    施強暴脅迫之意圖，自無構成本罪情事，併予指明」。
  ㈡依上開修正立法理由可知，於修法後，不論參與者係事前約
    定或臨時起意、是否有隨時可以增加之狀況、自動或被動聚
    集、以何種聯絡方式聚集、係在遠端或當場為之方式聚集，
    亦不論參與者是否具有另犯他罪之犯意，復不論強暴脅迫之
    行為是否係對於特定人或不特定人為之，只要該公然聚眾施
    強暴脅迫之行為，客觀上確已造成公眾或他人之危害、恐懼
    不安，且行為人主觀上預見其等行為將造成公眾或他人之危
    害、恐懼不安，即當構成刑法第150條公然聚眾施強暴脅迫
    罪。查本案被告甲○○與原審同案被告潘保宏、葉臣祐在臺中
    市北屯區中平路與經貿二路交岔口聚集，該處為供公眾通行
    、車輛往來之道路，自屬公共場所，被告甲○○除與原審同案
    被告蕭永明在上開談判地點持質地堅硬、可供作兇器使用之
    球棒敲打毀損丙○○之車輛外，嗣於丙○○駕車逃離之際，被告
    甲○○及原審同案被告潘保宏、葉臣祐、蕭永明等人復隨即驅
    車追逐，原審同案被告潘保宏並有對丙○○揮舞球棒、被告甲
    ○○及原審同案被告葉臣祐則有駕車迫近攔阻丙○○之自用小客
    車等強暴脅迫之行為，其等所為，實已對道路上交通往來之
    公眾造成生命、身體之危險，並影響人民安寧及對公共秩序
    有顯著危害。是核被告甲○○所為，係犯刑法第150條第2項第
    1款、第2款及同條第1項後段之意圖供行使之用而攜帶兇器
    ，在公共場所聚集三人以上下手實施強暴脅迫，因而致生公
    眾或交通往來之危險罪。
  ㈢又按在學理上，有「任意共犯」與「必要共犯」之分，前者
    指一般原得由一人單獨完成犯罪而由二人以上共同實施之情
    形，當然有刑法總則共犯規定之適用；後者係指須有二人以
    上之參與實施始能成立之犯罪而言。且「必要共犯」依犯罪
    之性質，尚可分為「聚合犯」與「對向犯」，其二人以上朝
    同一目標共同參與犯罪之實施者，謂之「聚合犯」，如刑法
    分則之公然聚眾施強暴、脅迫罪、參與犯罪結社罪、輪姦罪
    等是，因其本質上即屬共同正犯，故除法律依其首謀、下手
    實施或在場助勢等參與犯罪程度之不同，而異其刑罰之規定
    時，各參與不同程度犯罪行為者之間，不能適用刑法總則共
    犯之規定外，其餘均應引用刑法第28條共同正犯之規定（最
    高法院81年度台非字第233號刑事判決參照），又關於犯意
    聯絡，不限於事前有所協議，其於行為當時，基於相互之認
    識，以共同犯罪之意思參與者，亦無礙於共同正犯之成立。
    且數共同正犯之間，原不以直接發生犯意聯絡者為限，即有
    間接之聯絡者，亦包括在內（最高法院98年度台上字第713
    號、98年度台上字第4384號刑事判決參照）。本案被告甲○○
    、原審同案被告蕭永明與原審同案被告潘保宏、葉臣祐間，
    彼此雖不認識，惟其等透過通訊軟體微信「台中少年版」群
    組之聯繫而前往談判地點聚集，並分別有前開犯行。揆諸最
    高法院裁判意旨可知，其等就上開意圖供行使之用而攜帶兇
    器，在公共場所聚集三人以上下手實施上述強暴脅迫行為，
    因而致生公眾或交通往來之危險罪，顯有犯意聯絡及行為分
    擔，應論以共同正犯。
  ㈣另按犯刑法第150條第1項之在公眾得出入之場所聚集實施強
    暴罪前項之罪，而有之情形者，得加重其刑至二分之一：
    意圖供行使之用而攜帶兇器或其他危險物品犯之。因而致
    生公眾或交通往來之危險。同條第2項定有明文。是上開得
    加重條件，屬於相對加重條件，並非絕對應加重條件，是以
    ，事實審法院依個案具體情狀，考量當時客觀環境、犯罪情
    節及危險影響程度、被告涉案程度等事項，綜合權衡考量是
    否有加重其刑之必要性。查依被告甲○○在上開談判地點，即
    有持球棒敲打毀損丙○○之車輛，對其施以強暴之行為，而於
    丙○○駕車逃離之際，被告甲○○及原審同案被告潘保宏、葉臣
    祐、蕭永明等人猶驅車在供公眾往來通行之道路上追逐及迫
    近欲加攔阻丙○○所駕駛之車輛，對其為逼車攔阻之行為，原
    審同案被告潘保宏並持球棒對之揮舞。是本案被告甲○○等前
    開所犯，除已實際將其等攜帶之兇器用於本案犯行，並已於
    公眾通行之道路致生往來交通之危險，嚴重影響人民安寧及
    危害公共秩序，本院認有依前揭規定予以加重其刑之必要，
    爰依法加重其刑。
四、原審以本案被告甲○○之前揭犯行事證明確，引用刑法第28條
    、第150條第2項第1款、第2款、第1項後段、第38條第2項，
    刑法施行法第1條之1第1項等之規定，並以行為人之責任為
    基礎，審酌被告甲○○正值青年，年輕氣盛，其與原審同案被
    告蕭永明、潘保宏、葉臣祐等均與丙○○毫無嫌隙，被告甲○○
    僅因受到原審同案被告蕭永明之邀約，即前往上開談判地點
    聚集，並共同為前開事實欄所述犯行，完全無視於道路上公
    眾往來交通之安全，並已嚴重影響人民安寧及危害公共秩序
    ，所為實非可取，應予非難。惟念被告甲○○於犯後坦認犯行
    、知所悔悟之犯後態度，且已與丙○○成立和解，有丙○○之撤
    回告訴狀在卷可稽（見偵卷第111頁），暨被告甲○○於原審
    自陳之教育智識程度及家庭經濟狀況等（見原審卷第118頁
    ），以及被告甲○○於本案中之犯罪動機、手段、所生危害及
    所參與之犯罪情節等一切情狀，量處如原審判決主文第3項
    所示之刑。另敘明：按刑法第74條第1項第1、2款規定宣告
    緩刑之前提要件為：未曾因故意犯罪受有期徒刑以上刑之
    「宣告」者；前因故意犯罪受有期徒刑以上刑之宣告，執
    行完畢或赦免後，五年以內未曾因故意犯罪受有期徒刑以上
    刑之「宣告」者。係以法院裁判「宣告」前，被告是否符合
    上述二款所定情形之一作為認定之基準，此觀諸文義甚明。
    認定之基準，既係指後案宣示判決時，則前之宣告刑已否執
    行，以及被告犯罪時間在前或後，在所不問，前已受有期徒
    刑之宣告，即不得於後案宣告緩刑（最高法院108年度台上
    字第635號刑事判決意旨）。查被告甲○○前因違反藥事法案
    件，經原審法院以109年度原簡字第3號判決判處有期徒刑3
    月確定，並於109年12月4日縮刑期滿出監等情，有臺灣高等
    法院被告前案紀錄表在卷可參，揆諸前開規定及說明，被告
    甲○○已不符合刑法第74條第1項所定緩刑要件，自無從對被
    告甲○○為緩刑之諭知等情。經核其認事用法，並無違誤，量
    刑亦屬妥適，被告提起上訴未提出有利之證據及辯解，僅以
    其始終坦承犯行，並已與被害人丙○○和解，其亦與丙○○毫無
    嫌隙，僅基於同儕壓力方涉犯本件犯行，原審量刑誠屬過苛
    等情，而指摘原判決不當云云。然被告甲○○上揭所陳各情，
    均已經原審判決為綜合考量；且按刑之量定，係實體法上賦
    予法院得自由裁量之事項，倘其未逾越法律所規定之範圍，
    又未明顯違背正義，即不得任意指摘為違法。本件原審量刑
    時，已依刑法第57條各款之規定審酌被告之上開一切情狀，
    而量處罪刑，經核原審並未逾越法律所規定之範圍，又無明
    顯違背正義，被告執前詞指摘原判決不當，其上訴無理由，
    應予駁回。
五、被告甲○○經合法傳喚，無正當理由而未到庭，爰不待其陳述
    逕行判決。
本案經檢察官胡宗鳴提起公訴，檢察官乙○○到庭執行職務。
中　　華　　民　　國　　110 　年　　5 　　月　　6 　　日
            刑事第七庭  審判長法  官  梁  堯  銘
                              法  官  羅  國  鴻
                              法  官  張  智  雄
以上正本證明與原本無異。
如不服本判決應於收受送達後二十日內向本院提出上訴書狀，其
未敘述上訴理由者，並得於提起上訴後二十日內向本院補提理由
書（均須按他造當事人之人數附繕本）「切勿逕送上級法院」。

                              書記官  陳  玫  伶
　　　　　　　　　　　　　　　
中　　華　　民　　國　　110 　年　　5 　　月　　6 　　日
附錄論罪科刑法條
中華民國刑法第150條
在公共場所或公眾得出入之場所聚集三人以上，施強暴脅迫者，
在場助勢之人，處一年以下有期徒刑、拘役或十萬元以下罰金；
首謀及下手實施者，處六月以上五年以下有期徒刑。
犯前項之罪，而有下列情形之一者，得加重其刑至二分之一：
一、意圖供行使之用而攜帶兇器或其他危險物品犯之。
二、因而致生公眾或交通往來之危險。